【裁判字號】    97,訴,1145
【裁判日期】    981009
【裁判案由】    侵權行為損害賠償
【裁判全文】
臺灣臺北地方法院民事判決              97年度訴字第1145號
原      告  己○○
訴訟代理人  周建才律師
            陳建勳律師
複代理人    張弘明律師
被      告  丁○○
                        2號
被      告  臺北汽車客運股份有限公司
法定代理人  乙○○
上列二人共同
訴訟代理人  湯明亮律師
複代理人    周明榮律師
上列當事人間侵權行為損害賠償事件，本院於民國98年9月7日言
詞辯論終結，判決如下：
    主      文
被告應連帶給付原告新台幣柒拾柒萬零柒佰壹拾捌元，及被告丁○○自民國九十六年八月三十一日，被告臺北汽車客運股份有限
公司自民國九十六年八月十八日起，各至清償日止，按年息百分
之五計算之利息。
原告其餘之訴駁回。
訴訟費用由被告連帶負擔十分之三，餘由原告負擔。
本判決原告勝訴部分於原告以新台幣貳拾陸萬元供擔保後，得假
執行；但被告如以新台幣柒拾柒萬零柒佰壹拾捌元為原告預供擔
保，得免為假執行。
原告其餘之假執行聲請駁回。
    事實及理由
壹、程序方面：按訴狀送達後，原告不得將原訴變更或追加他訴
    。但擴張應受判決事項之聲明者，不在此限，民事訴訟法第
    255條第1項第3款定有明文。查本件原告於提起附帶民事訴
    訟時，係請求被告連帶給付新台幣（下同）2,288,446元及
    自民國95年4月28日起至清償日止，按年息5%計算之利息，
    嗣於98年4月27日言詞辯論期日，擴張請求被告連帶給付
    2,464,963元（即增加請求醫療費用43,912元、就醫車資
    7,105元及勞動力損失127,500，並減縮看護費用2,000），
    及自95年4月28日起至清償日止，按年息5%計算之利息（見
    本院98年4月27日言詞辯論筆錄），依上開規定，應予准許
    。
貳、實體方面：
  一原告起訴主張：
    (一)被告丁○○為被告台北汽車客運股份有限公司（下稱台北
      客運公司）之駕駛員，於95年4月28日晚間17時55分許，
      駕駛車牌151-FE號營業大客車沿台北市○○區○○路由北
      往南方向行駛，行經塔悠路與南京東路五段路口欲右轉時
      ，應注意行人穿越道有無行人通過並禮讓行人通過，依當
      時天候、路況，並無不能注意之情形，惟被告丁○○疏未
      注意而撞擊欲穿越行人穿越道之原告己○○，致原告受有
      頭部外傷併硬腦膜下出血、右側下鎖骨骨折之傷害，原告
      爰依民法第184條第1項前段、第188條第1項、第191之2條
      、第193條第1項、第195條第1項請求被告連帶負損害賠償
      責任。
    (二)被告因業務過失致原告受有傷害，原告請求：
      1.醫藥費用部分：120,513元（包含車禍後醫藥費82,553
        元及回診醫藥費37,960元）。
      2.就醫車資部分：18,870元。
      3.勞動力損失部分：671,500元。
      4.看護費用部分：137,000元。
      5.醫護用具及其他費用：17,080元。
      6.精神慰撫金：1,500,000元。
        以上共計2,464,963元。
    (三)對被告抗辯所為之陳述：
      1.侵權行為之部分：
        依本案刑事偵查卷附之道路交通事故現場圖所示，被告
        丁○○駕駛之大客車肇事撞擊點係在行人穿越道內，且
        車頭仍停於行人穿越道內，足見被告丁○○準備駕車行
        經行人穿越道時，未減速慢行，更未注意車前之行人穿
        越道狀況，其肇事責任已堪認定。被告丁○○既已於刑
        事上訴審中撤回上訴，則侵權行為之事實即已確定無虞
        ，被告丁○○應就其駕車致原告傷害之情負侵權行為損
        害賠償責任，被告於本案訴訟上復爭執其無過失，即屬
        可議。
      2.請求金額之部分：
        (1)醫藥費之部分：被告主張病房費自付金額26,800元部
          分係升等為豪華病房費部分，並不實在。車禍發生後
          原告即送往國軍松山總醫院救治，自加護病房轉入普
          通病房時，原欲入住健保病房，惟該時並無空床位，
          原告無可選擇，故先住入二人病房並等待健保病床，
          該筆自付額差價屬必要醫療費用，被告自應負擔。
        (2)就醫車資部分：原告因被告駕車肇事而受重大傷害，
          本有就診治療及回診追蹤之必要，而前往醫療院所之
          在途交通費用為就診所必須，屬於本事件中增加生活
          上的必要費用，依法應由被告負擔。
        (3)勞動能力損失部分：
          原告於車禍發生前，尚有工作能力且受僱於數家庭
            從事庶務幫傭工作，有證人辛○○、丙○○、庚○○、甲○○提供聘僱證明書（見本院卷(一)第43、44
            、50、51頁）及其等證詞（見97年12月23日言詞辯
            論筆錄，本院卷(一)第228-231頁）可資證明；另依
            前開證詞可知，原告年收入為474,000元（80,000
            ＋286,000＋60,000＋48,000＝474,000），月收入
            即為39,500元（474,00012＝39,500）。
          原告於95年4月28日發生車禍前，每月均有常態性
            現金存入，金額約二萬多至四萬多不等，然自車禍
            受傷無法工作後，即無上揭現金存入情形，有原告
            存摺明細可資證明（見本院卷(一)第234-241頁），
            故原告於本件車禍發生前，確實有工作收入。
          依國軍松山醫院提供之病例摘要所載，原告因車禍
            而有頭暈、視力模糊之狀況，部分日常生活需要他
            人協助；原告另至長庚醫院進行腦神經高階健康檢
            查，檢查報告指出原告直線縱走有左右晃動不穩之
            異常狀況，並有記憶以外之其他認知功能受損 (本
            院卷(一)第162、177頁)，可見原告因本次車禍已無
            法提供與原幫傭工作相同之勞務，故請求被告賠償
            勞動損失，應有理由。
        (4)看護費用部分：原告受被告撞擊後，經急診以開刀方
          式救治，並轉入加護病房繼續觀察，醫院診斷為頭部
          外傷併硬腦膜下出血、右側下鎖骨骨折，受傷情形嚴
          重，於醫療期間中無法自理生活，有聘請看護照顧之
          必要。至原告出院後，認知意識仍未完全復原，平衡
          感亦不佳，日常生活起居無法自理，仍須有專人看護
          之必要，故原告之請求，應為合理。
        (5)醫護用具及其他費用：原告提出之費用單據，多為醫
          療照護需要之復健、衛生用品及營養補充品，其支出
          為原告醫療照護所必要，另被告肇事致原告眼鏡毀損
          ，本應由被告賠償損失，被告否認上開支出之真實及
          必要性，係因不欲負擔損害賠償責任，蓋不足採。
        (6)慰撫金部份：原告因本件車禍受傷需開刀急救，住院
          39天，經醫師診斷為外傷併硬腦膜下出血、右側下鎖
          骨骨折，原告現今雙腿跛行，眼睛視力部分喪失，出
          入需他人扶持，顏面神經受損、臉部肌肉斜垮，腦部
          需長期以藥物控制否則無法正常生活。原告現仍需進
          行長期醫治復健，且醫生均診斷為無法回復正常，原
          告為此傷害身心受創、痛苦不堪，原告請求150 萬元
          之精神慰撫金，當屬合理。
      (四)並聲明：
        1.被告應連帶給付原告2,464,963元，及自95年4月28日
          起至清償日止，按年息百分之5計算之利息。
        2.願供擔保請准宣告假執行。
  二被告則以：
    (一)被告丁○○為被告台北客運公司之駕駛員，於95年4月28
      日晚間17時55分許，駕駛車牌151-FE號營業大客車沿台北
      市○○區○○路由北往南方向行駛，行經塔悠路與南京東
      路五段路口欲右轉時，已注意行人穿越道並無行人通過始
      右轉，當大客車已右轉行人穿越道而原告欲通過行人穿越
      道時，原告遭大客車撞擊，受有頭部外傷併硬腦膜下出血
      、右側下鎖骨骨折之傷害。被告丁○○駕駛大客車已盡相
      當之注意，且並未違反道路交通管理處罰條例第44條第2
      款：「汽車駕駛人，駕駛汽車行近行人穿越道，行人穿越
      道有行人穿越時，應暫停讓行人先行通過」之規定，因此
      被告丁○○對本件車禍肇事致原告受傷，並無過失責任，
      從而被告丁○○對原告自不負民法第184條第1項前段、第
      191之2條、第193條第1項、第195條第1項之損害賠償責任
      ，被告台北汽車客運股份有限公司亦不負連帶賠償責任，
      原告請求損害賠償，並無理由。
    (二)關於原告請求損害賠償之項目：
      1.醫療費部分：依原告提出之國軍松山總醫院醫療費用收
        據（見96年度北交簡附民字第31號卷第28頁，下稱附民
        卷），其中病房費項目，健保金額為97,346元、部份負
        擔金額為10,533元、自付金額為26,800元。惟該自付金
        額26,800元之支出，係原告不住健保病房，而住豪華病
        房所增加之費用，依全民健康保險法第39條第9款規定
        ，該筆支出為不在健保給付範圍之「病房費差額」。且
        原告並不能證明自95年5月8日至95年5月17日並無健保
        病房，而必須住豪華病房，故上開自付金額26,800元，
        屬不必要費用，原告不得請求賠償，而僅得請求賠償自
        費醫療費58,138元（即自費醫療費49,801元+追加醫療
        費2,590元+追加醫療費5,747元=58,138元）。
      2.勞動能力損失部分：
        (1)原告於本件車禍發生時已70歲，超過60歲強制退休年
          齡達10年，依常理原告應難以負荷工作，亦難以獲得
          工作，原告雖提出雇主為辛○○、丙○○、庚○○、
          甲○○之聘僱證明書，惟無法辨認其真實性，原告亦
          無法提出所得稅扣繳憑單，故其主張從事幫傭工作，
          每月收入有32,000元或39,500元，顯屬不實。況且原
          告先主張其每月幫傭收入為32,000元，後又改稱每月
          收入為39,500元，兩者相差7,500元之多，原告究竟
          是否受雇幫傭工作，收入究為何，顯有疑義。
        (2)原告雖提出存摺明細主張其每月有常態性現金存入，
          金額約2萬多至4萬多不等，自95年4月28日車禍受傷
          無法工作後，即無上揭常態性現金存入之情形。惟原
          告提出該存摺明細，僅能證明原告有金錢存入之事實
          ，並不能證明該金錢係原告從事幫傭工作所獲得。因
          此，原告之存摺帳戶存款明細不足以證明原告於系爭
          車禍事故發生前有從事幫傭工作，且按月領有薪資
          39,500元之事實。
        (3)縱認原告於車禍受傷前從事幫傭工作，依國軍松山總
          醫院所提供國軍松山總醫院病歷摘要（本院卷(一)第95
          頁），原告車禍受傷經治療後，僅仍有頭暈、視力模
          糊狀況而已，對於從事幫傭工作，並無影響。另依長
          庚醫院之報告記載，原告有直線縱走不穩及認知功能
          受損之狀況，惟無法據此認定原告無法從事幫傭工作
          。故原告請求賠償自95年5月起至96年10月止，共17
          個月無法工作之勞動能力損失，共計6,715,00元，顯
          屬無據。
      3.就醫計程車車資部分：原告雖主張支出車資11,765元、
        3,000元，但其費用係屬不必要費用，因此原告請求就
        醫計程車車資，自屬無據。
      4.看護費用部分：依國軍松山總醫院之照護記錄（本院卷
        (一)第188頁）僅能證明原告自95年5月8日起至95年6月5
        日止，共28日之住院期間有看護必要，不能證明原告出
        院後即自95年6月6日起至95年7月16日止，共42日之居
        家期間有看護必要。至國軍松山總醫院病歷摘要第三點
        ：「目前仍有頭暈、視力模糊，此症狀應與受傷後遺症
        有關聯。身體狀況對部分日常生活需要他人協助」，並
        不足以證明原告需要全日看護。因此，原告僅得請求自
        95年5月8日起至95年6月5日止共28日之醫院看護費用，
        原告請求28日醫院看護費用及42日居家復健看護費用合
        計137,000元，自屬無據。
      5.醫護用具及其他費用部分：原告提出收據、發票請求醫
        護用具及其他費用共17,080元，其中復健推車5,192元
        、復建背架4,500 元，經國軍松山總醫院證實屬復健上
        需要，原告得請求賠償。其餘如水果禮盒、飲料、眼鏡
        等支出費用之收據、發票，並不足以證明原告確係因本
        件車禍而支出上開費用，被告亦否認原告有支出上開費
        用之必要，原告就其他費用之請求，自屬無據。
      6.慰撫金部分：慰撫金之賠償得參酌雙方身分資力與加害
        程度，及其他各種情形核定相當之數額，有最高法院51
        年台上字第223 號判例要旨可資參照。被告丁○○自高
        職補校畢業，有自住房屋一棟，職業為公車司機，至原
        告受傷經治療後，現已康復。從而，斟酌被告及原告之
        身分地位、經濟狀況，原告請求慰撫金以10萬元為適當
        ，其請求慰撫金150萬元，並不合理。
    (三)依強制汽車責任保險法第30條規定，保險人依本法規定給
      付之保險金，視為加害人或被保險人損害賠償金額之一部
      分，加害人或被保險人受賠償請求時，得扣除之。原告既
      受領強制汽車責任保險之保險金97,191元，被告主張就原
      告所得請求之賠償金額，應扣除該保險金。
    (四)聲明：原告之訴駁回；如受不利判決，願供擔保請准宣告
      免為假執行。
  三兩造不爭執事項：（見被告97年2月14日提出之民事答辯(一)
    狀即本院卷(一)第7頁）
    1.被告丁○○為被告台北客運公司之駕駛員，於95年4月28
      日晚間17時55分許，駕駛車牌151-FE號營業大客車沿台北
      市○○區○○路由北往南方向行駛，行經塔悠路與南京東
      路五段路口右轉時，大客車撞擊原告，致原告受有頭部外
      傷併硬腦膜下出血、右側下鎖骨骨折之傷害。
  四兩造爭執事項：（見本院97年3月25日之言詞辯論筆錄即本
    院卷(一)第27頁反面）
    1.被告有無過失？
    2.原告主張費用有無理由？
  五得心證之理由：
    (一)原告主張被告丁○○於前揭時地駕車，應注意行人穿越道
      有無行人通過並禮讓行人通過，依當時天候、路況，並無
      不能注意之情形，惟被告丁○○疏未注意而撞擊欲穿越行
      人穿越道之原告己○○，致原告受有頭部外傷併硬腦膜下
      出血、右側下鎖骨骨折等傷害之事實，已據其提出與所述
      相符之診斷證明書為證，並有本院96年度北交簡字第2034
      號刑事簡易判決附卷可稽（見附民卷第79頁），被告雖承
      認於前揭時地駕車撞傷原告，惟否認被告丁○○有過失。
      然查依本案刑事偵查卷附之道路交通事故現場圖所示，被
      告丁○○駕駛之大客車肇事撞擊點係在行人穿越道內，且
      車頭仍停於行人穿越道內，足見被告丁○○準備駕車行經
      行人穿越道時，未減速慢行，更未注意車前之行人穿越道
      狀況，其肇事責任已堪認定。參酌被告丁○○於遭判刑後
      提起刑事上訴，並於上訴審中撤回上訴（見本院96年度交
      簡上字第280號刑事卷宗第17頁之審判筆錄），應堪認定
      被告丁○○有過失，被告所辯丁○○無過失並不足採。
    (二)按因故意或過失，不法侵害他人之權利者，負損害賠償責
      任；汽車、機車或其他非依軌道行駛之動力車輛，在使用
      中加損害於他人者，駕駛人應賠償因此所生之損害；又受
      僱人因執行職務，不法侵害他人之權利者，由僱用人與行
      為人連帶負損害賠償責任；又不法侵害他人之身體或健康
      者，對於被害人因此喪失或減少勞動能力，或增加生活上
      之需要時，應負損害賠償責任；又不法侵害他人之身體、
      健康者，被害人雖非財產上之損害，亦得請求賠償相當之
      金額，民法第184條第1項前段、第191條之2前段、第188
      條第1項、第193條第1項、第195條第1項前段分別定有明
      文。經查，本件原告確係因被告丁○○之過失傷害行為而
      受傷，已如前述，從而，原告依民法第184條第1項前段、
      第188條第1項、第191之2條、第193條第1項、第195條第1
      項等規定請求被告連帶負損害賠償責任，即屬於法有據。
    (三)茲審酌原告請求之各項金額如下：
      1.醫療費部分：按不法侵害他人之身體或健康者，對於被
        害人因此增加生活上之需要時，應負損害賠償責任，民
        法第193條第1項定有明文。原告主張其因被告過失傷害
        而陸續就醫，共支出醫療費用120,513元等語，並提出
        醫療費用收據共83張（以上均為影本）為證。關於原告
        支出上開醫療費用部分被告對之亦不爭執，固堪信為實
        在。惟被告辯稱依原告提出之上開收據，其中病房費項
        目，健保金額為97,346元、部份負擔金額為10,533元、
        自付金額為26,800元（見附民卷第28頁）。惟該自付金
        額26,800元之支出，係原告不住健保病房，而住豪華病
        房所增加之費用，依全民健康保險法第39條第9款規定
        ，該筆支出為不在健保給付範圍之「病房費差額」。故
        上開自付金額26, 800元，屬不必要費用，原告不得請
        求賠償云云。然查
        本件車禍發生後原告即送往國軍松山總醫院急診救治，
        並入住加護病房，於嗣後於95年5月8日自加護病房轉入
        92病房15床（雙人病房），又於95年5月9日轉至31 病
        房03床（雙人病房）。於95年5月16日行右側硬腦膜下
        腔腹腔分流術而轉入加護病房，於95年5月17日轉至31
        病房03床（雙人病房）。而95年5月8日與95年5月17 日
        當日有無健保病房並無資料可查（見本院卷(一)第95頁國
        軍松山總醫院回函），既無資料可查當時有無健保病房
        ，自難認原告住入雙人病房所生之病房費非屬必要醫療
        費用。
      2.另原告主張治療期間之交通費用為18,870元，業據提出
        計程車收據67張，經核與原告就診日期相符，被告雖認
        為該支出係屬不必要費用，然查原告因被告駕車肇事而
        受重大傷害，本有就診治療及回診追蹤之必要，而前往
        醫療院所之在途交通費用為就診所必須，屬於本事件中
        增加生活上的必要費用，依法自應由被告負擔，故此部
        分請求應予准許。
      3.又原告主張其在95年5月8日至95年7月16日住院期間及
        居家復建中因手術治療之緣故，需聘請看護在側照料，
        其已支出看護費用137,000元等情，亦據其提出看護費
        之支付證明，被告對原告支出上開看護費用並不爭執，
        惟抗辯依國軍松山總醫院之照護記錄 (本院卷(一)第188
        頁)，僅能證明原告自95年5月8日起至95年6月5日止，
        共28日之住院期間有看護必要，不能證明原告出院後即
        自95年6月6日起至95年7月16日止，共42日之居家期間
        有看護必要云云。然查原告受被告撞擊後，經急診以開
        刀方式救治，並轉入加護病房繼續觀察，醫院診斷為頭
        部外傷併硬腦膜下出血、右側下鎖骨骨折，受傷情形嚴
        重，於醫療期間中無法自理生活，有聘請看護照顧之必
        要。至原告出院後，認知意識仍未完全復原，平衡感亦
        不佳，日常生活起居無法自理，仍須有專人看護之必要
        ，亦經證人即居家看護工戊○到庭證述屬實。故此部分
        請求，亦應予以准許。
      4.勞動能力損失部分：原告主張其於車禍發生前，尚有工
        作能力且受僱於數家庭從事庶務幫傭工作，月收入為
        39,500元，業據證人辛○○、丙○○、庚○○、甲○○
        到庭證述屬實，並有其等提供之聘僱證明書（見本院卷
        (一)第43、44、50、51頁）卷可稽，應堪信為真實，被告
        抗辯原告已無工作能力，自不足採。故原告自95年5月8
        日至95年7月16日需人看護時之勞動能力損失92,167元
        （即39,5003070＝92,167，元以下四捨五入），應
        予准許。至於原告請求之其餘14個月又20天即自95年7
        月17日至96年10月7日止之勞動能力損失部分，因依國
        軍松山醫院提供之病例摘要所載，原告因車禍而頭部外
        傷後會造成肢體較為無力或行走不穩；原告另至長庚醫
        院進行腦神經高階健康檢查，檢查報告指出原告直線縱
        走有左右晃動不穩之異常狀況，並有記憶以外之其他認
        知功能受損（見本院卷(一)第155、162、177頁)，可見原
        告因本次車禍已無法提供與原幫傭工作相同之勞務。原
        告已證明勞動能力受有損害，惟不能證明其數額，本院
        依民事訴訟法第222條第2項規定，審酌一切情況，認為
        原告雖已不能適宜從事庶務幫傭工作，惟尚能從事打掃
        清潔工作，認為其勞動能力僅損失百分之五十，故原告
        此部分即14個月又20天得請求289,667元（即｛39,500
        14＋39,5003020｝50%）＝92,167，元以下四
        捨五入）。
      5.慰撫金部分：查，原告主張其小學沒有畢業，不識字，
        係25年12月19日生等情為被告所不爭執；而被告丁○○
        主張其係高職補校畢業，28年8月11日生等情，亦為原
        告所不爭執。本院參酌原告有房屋及投資等財產總額1,
        285,150元；被告丁○○94年度至96年度之收人大約在
        56萬元至66萬元之間，有房屋及土地等財產總額2,382,
        502元；被告台北客運公司資本額為189,000,000元，有
        原告提出之被告台北客運公司登記資料查詢及本院依職
        權上網查得之稅務電子閘門財產所得調件明細表附卷可
        憑（見附民卷第6頁及本院卷(一)第290至306頁）均堪信
        為實在。
        本院斟酌上述等一切情狀，認原告請求200,000元之精
        神慰撫金部分，應予准許，逾此範圍之請求應予駁回。
      5.至於原告請求被告給付之醫護用具及其他費用17,080元
        部分，除復健推車5,192元及復健背架4,500元經國軍松
        山總醫院證實屬復健上需要，有收據且為被告所不爭執
        得請求外，其餘尿布棉花棒乳品蔬果及眼鏡等費用，原
        告並未能證明係因本件車禍而支出且屬必要費用，此部
        分請求，自不能准許。
    (四)末按被保險汽車發生汽車交通事故，受益人得在本法規定
      之保險金額內，直接向保險人請求保險金；保險人依本法
      規定給付之保險金，視為加害人或被保險人損害賠償金額
      之一部分，加害人或被保險人受賠償請求時，得扣除之。
      強制汽車責任保險法第28條及第30條分別定有明文。經查
      原告自承已因本件車禍事故領取強制汽車責任險之保險金
      額97,191元，依上說明，此項保險金應視為給付賠償額之
      一部分，則被告應賠償原告之金額自應扣除97,191元
    (五)綜上，原告基於侵權行為之法律關係請求被告連帶給付
      770,718元及自刑事附帶民事起訴狀繕本送達被告之翌日
      即被告丁○○自96年8月31日（送達被告丁○○之繕本於
      96年8月20日寄存於派出所，經10日後發生效力）；被告
      台北客運公司自96年8月18日起，各至清償日止，按年息5
      ％計算之遲延利息，洵屬正當，應予准許，逾此範圍之請
      求，即非有據，應予駁回。
  六原告陳明願供擔保，聲請宣告假執行，及被告陳明願供擔保
    以免假執行，經核原告勝訴部分，都合於法律規定，爰酌定
    相當之擔保金額分別准許之。至於原告敗訴部分，其假執行
    之聲請即缺乏宣告之依據，應予駁回。
  七又本件事證已臻明確，兩造其餘攻擊防禦方法及未經援用之
    證據，經本院斟酌後，認為均不足以影響本判決之結果，爰
    不一一論述，併此敘明。
、據上論結，本件原告之訴為一部有理由、一部無理由，依民
    事訴訟法第79條、第85條第2項、第390條第2項、第392條第
    2項，判決如主文。
中    華    民    國    98    年    10    月     9    日
                  民事第一庭    法  官  陳文正
以上正本係照原本作成
如對本判決上訴，須於判決送達後20日內向本院提出上訴狀
中    華    民    國    98    年    10    月    19    日
                                書記官  詹雪娥


司法院資訊處製作；財團法人民間司法改革基金會備份。
